【裁判字號】    92,訴,247
【裁判日期】    920626
【裁判案由】    重利
【裁判全文】
臺灣板橋地方法院刑事判決                          九十二年度訴字第二四七號
    公  訴  人  臺灣板橋地方法院檢察署檢察官
    被      告  戊○○
    選任辯護人  莫家駿律師
    被      告  乙○○
右列被告因重利案件，經檢察官提起公訴（九十一年度偵字第一三九四０號），本院
判決如左：
    主  文
戊○○共同以乘他人急迫貸以金錢，而取得與原本顯不相當之重利為常業，累犯，處
有期徒刑陸月，如易科罰金，以參佰元折算壹日。扣案之行動電話（門號00000
00000號）壹支、紅色電話簿壹本、空白商業本票壹本、計算紙壹本、名片壹盒
及放款資金新臺幣貳萬肆仟陸佰元均沒收。
戊○○被訴恐嚇部分無罪。
乙○○共同以乘他人急迫貸以金錢，而取得與原本顯不相當之重利為常業，處有期徒
刑肆月，如易科罰金，以參佰元折算壹日。扣案之行動電話（門號00000000
00號）壹支、紅色電話簿壹本、空白商業本票壹本、計算紙壹本、名片壹盒及放款
資金新臺幣貳萬肆仟陸佰元均沒收。
乙○○被訴恐嚇部分無罪。
    事  實
一、戊○○前於民國八十七年間因業務侵占罪，為臺灣基隆地方法院判處有期徒刑六
    月，經臺灣高等法院駁回上訴確定，於八十八年八月二十一日執行完畢，猶不知
    悔改，復與乙○○共同基於常業重利之犯意聯絡，自九十一年五月底起至七月十
    五日止，由戊○○在基隆市○○路一四五號二樓經營地下錢莊，並以發放小名片
    或刊登報紙廣告方式對外招攬客戶，而乘己○○、甲○○、丁○○、辛辛鍵、丙○○及其他不特定人經濟拮据之急迫窘境，急需用錢之際，以門號000000
    0000號行動電話供作對外聯絡之方法，以每借款新臺幣（下同）一萬元，五
    天或七天為一期，每期收取利息二千元至三千元不等之方式，由借款人質押國民
    身分證影本、戶口名簿影本或駕駛執照影本，並簽立本金雙倍面額之本票以為擔
    保後，貸予金錢予己○○、甲○○、丁○○、辛辛鍵、丙○○及其他不特定之人
    （借款金額、時間、地點及約定利息均詳如附表所載），乙○○則負責駕車搭載
    戊○○前去交付借款、催收利息及本金等業務，而共同取得與原本顯不相當之重
    利，並均以此為業，賴以維生。嗣於九十一年七月二十九日十六時三十分許，在
    中和市○○路○段三十九號二樓，查獲戊○○、乙○○正欲向己○○收取利息，
    並扣得戊○○所有供犯罪所用之行動電話（門號0000000000號）一支
    、紅色電話簿一本（內有丁○○、丙○○、甲○○、辛辛鍵等借款人之聯絡電話
    ）、空白商業本票一本、計算紙一本、名片一盒及放款資金二萬四千六百元，及
    於被告乙○○身上查扣己○○國民身分證影本正反面各一紙、己○○所簽發面額
    各為四萬元及五萬元之商業本票各一紙，另扣得戊○○所有行動電話（門號00
    00000000號、0000000000號）二支、聯絡單二張、基隆二信
    帳號為00000000000號及00000000000號之存摺二本、庚○○登記卡一紙。
二、案經臺北縣警察局蘆洲分局報請臺灣板橋地方法院檢察署檢察官偵查起訴。
    理  由
壹、有罪部分：
一、訊據被告戊○○固坦承有從事借款業務，並借款予己○○、甲○○、丁○○、辛
    辛鍵、丙○○等不特人之事實，惟矢口否認有前揭重利之犯行，辯稱：伊僅收取
    十分之利息，即每一萬元，一個月利息一千元，是己○○帶人來跟伊借錢的，己○○亦有向其他地下錢莊借錢云云，被告乙○○則矢口否認有與被告戊○○共同
    經營地下錢莊之事，辯稱：九十一牛七月二十九日當天是朋友約要來臺北找朋友
    ，戊○○找伊來臺北，伊剛好休假，所以就一起來了云云，惟查，右揭事實業據
    被害人己○○、甲○○、丁○○、辛辛鍵、丙○○分別於警訊或偵查中指述綦詳
    ，並有扣案之行動電話（門號0000000000號）一支、紅色電話簿一本
    （內有丁○○、丙○○、甲○○、辛辛鍵等借款人之聯絡電話）、空白商業本票
    一本、計算紙一本、名片一盒、己○○國民身分證影本正反面各一紙及其所簽發
    面額各為四萬元、五萬元之本票正本各一紙、放款資金二萬四千六百元足資佐證
    ，復有被告所提出未扣案之甲○○所簽發面額二萬元、丁○○所簽發面額八萬元
    、辛辛鍵所簽發面額二萬元、丙○○所簽發面額六萬元之本票影本各一紙為憑，
    而被害人丁○○更提出戊○○所出具借據一紙附於偵查卷可參，被害人等之指述
    與上開事證互核相符，其等指述，自堪採信；而就被告乙○○部分，被害人丁○○於偵查中證稱：伊有四次看到是他（即被告乙○○）開車載戊○○過來，他們
    二人均坐在車上，伊再交錢給他們，伊借錢時是將身分證影本及本票交給戊○○
    ，錢也是戊○○給伊，乙○○只有問伊是否能繼續還錢等語（見偵卷第八十三頁
    ），被害人甲○○亦於偵查中證稱：有向戊○○借錢，乙○○是開車的，他（即
    被告乙○○）只開車，都沒說話，伊只在借錢時看過他一次等語（見偵卷第八十
    八頁背面）及被害人己○○於偵查中證稱：他（即被告乙○○）是開車的，都是
    戊○○在和伊討論借錢、還錢的事等語（見偵卷第九十三頁背面），則衡情上開
    被害人與被告乙○○向無怨隙，倘若渠等僅係向被告戊○○借款而繳交重利，自
    無另外誣陷被告乙○○之理，況且渠等指述被告乙○○係負責開車搭載被告戊○○前來乙節均互為符合，足證被告乙○○應有參與被告戊○○所經營之地下錢莊
    業務，至為灼然。按諸被告貸款予被害人之月息高達四十分至一百二十分之間（
    詳如附表所示），被害人己○○等人苟非有急迫情形，豈有支付如此高額之利息
    予上訴人之理，是以被告顯有乘被害人急迫貸以金錢，而取得與原本顯不相當之
    重利以為常業之行為。至於被害人己○○是否介紹其他人向被告借錢，甚至另向
    其他地下錢莊借錢，僅屬其個人行為，尚與本件被告戊○○、乙○○於借款後向
    借款人收取與原本顯不相當之重利犯行無涉。本件事證明確，被告戊○○、乙○○犯行洵堪認定，應予依法論處。
二、按刑法上規定之常業罪，只須有賴某種犯罪為業之意思，而有事實之表現為已足
    ，不以藉該犯罪為唯一生存者為必要，縱令尚有其他職業，亦無礙成立常業罪（
    最高法院七十四年度台上字第六五五一號判決意旨參照）。本件被告戊○○自九
    十一年五月底起至七月十五日止，發放小名片或刊登報紙廣告經營地下錢莊，且
    由被告乙○○負責開車搭載被告戊○○前去交付借款、催收利息及本金等業務，
    而於附表所示時間，借貸款項予己○○、甲○○、丁○○、辛辛鍵、丙○○及其
    他不特定人，取得與原本顯不相當之重利，其等二人長期經營高利貸款業務，顯
    然係基於常業犯意為之。核被告戊○○、乙○○所為係犯刑法第三百四十五條之
    常業重利罪。又被告二人所為前揭犯行，有犯意聯絡及行為分擔，均應論以共同
    正犯。又被告戊○○前於八十七年間因業務侵占罪，為臺灣基隆地方法院判處有
    期徒刑六月，經臺灣高等法院駁回上訴確定，於八十八年八月二十一日執行完畢
    ，有臺灣高等法院檢察署刑案紀錄簡覆表一紙附卷可稽，其於五年之內再犯本件
    有期徒刑以上之罪，係屬累犯，應依刑法第四十七條之規定加重其刑。爰審酌被
    告二人之犯行擾亂社會經濟秩序非微，及被告二人犯罪動機、目的、手段、素行
    、智識程度、方法等一切情狀，分別量處如主文所示之刑，以示懲儆。
三、扣案之行動電話（門號0000000000號）一支、紅色電話簿一本（內有
    丁○○、丙○○、甲○○、辛辛鍵等借款人之聯絡電話）、空白商業本票一本、
    計算紙一本、名片一盒及放款資金二萬四千六百元，係共犯戊○○所有供犯罪所
    用之物，均應依刑法第三十八條第一項第二款宣告沒收，另扣得如己○○國民身
    分證影本正反面各一紙及其所簽發面額各為四萬元、五萬元之本票正本各一紙、
    未扣案之甲○○所簽發面額二萬元、丁○○所簽發面額八萬元、辛辛鍵所簽發面
    額二萬元、丙○○所簽發面額六萬元之本票影本各一紙，係被害人所有暫放被告
    處以供質押之物，不予宣告沒收。至扣案之行動電話（門號000000000
    0號、0000000000號）二支、聯絡單二張、基隆二信帳號為0000
    0000000號及00000000000號之存摺二本、庚○○登記卡一紙
    ，並無證據證明與本件被告所犯常業重利之犯行有何關聯，自不予宣告沒收，附
    此敘明。
貳、無罪部分：
一、公訴意旨略以：被告戊○○、乙○○因己○○、甲○○、丁○○無法支付利息，
    即基於共同之犯意聯絡，以電話聲稱如不還錢，要剁其手腳或威脅其家人等加害
    生命身身體等言詞，恐嚇己○○、甲○○、丁○○，致其等心生畏懼而生危害於
    安全，因認被告涉有刑第三百零五條之恐嚇罪嫌云云。
二、按犯罪事實應依證據認定之，無證據不得推定其犯罪事實，又不能證明被告犯罪
    者，應諭知無罪之判決，刑事訴訟法第一百五十四條、第三百零一條第一項定有
    明文。所謂認定犯罪事實之證據，係指足以認定被告確有犯罪行為之積極證據而
    言，該項證據自須適合於被告犯罪事實認定，始得採為斷罪資料。又苟未能發現
    相當證據，或證據不足以證明，自不能以推測或擬制之方法，以為裁判基礎，亦
    分別有最高法院二十九年度上字第三一０五號及同院四十年度台上字第八六號判
    例意旨可資參照。又按法院如欲認定被告有罪時，應得有確切之心證，而不得存
    有任何合理之可疑，否則法院如已盡其調查證據之能事，就起訴之事實，仍存有
    合理之可疑而不能獲得確切之心證時，仍應為被告無罪之判決，此乃刑事訴訟制
    度證據裁判主義之基本精神。公訴人認被告涉有前揭恐嚇罪嫌，無非以被害人己○○、甲○○、丁○○之指述為其論據；訊據被告戊○○、乙○○均堅決否認有
    何恐嚇犯行，被告戊○○辯稱：伊從來沒有講過那些話等語，被告乙○○辯稱：
    伊不認識他們等語。
三、經查，被害人己○○於警訊時指稱：借款在上星期五（即九十一年七月二十六日
    ）到期，伊一時錢不夠還，他就恐嚇要剁伊一手一腳，並揚言在今（二十九日）
    不還，還要綁架伊兒子姜瑞哲抵債，害得伊全家心生畏懼云云（見偵卷第十七頁
    背面），嗣於偵查中則稱：伊就叫戊○○還本票給伊，但他打電話給伊，很凶的
    催利息，要一週六千七百五十元，還說若不還要來抓伊家的小朋友，他知道伊家
    小朋友上下學的路線，伊覺得很害怕云云（見偵卷第九十三頁背面），被害人甲○○於警訊時指稱：因伊有質押身分證影本及簽下本票二萬元，並留下行動電話
    在該錢莊，伊未按時支付本息時，對方就打電話給伊，以很凶狠的語氣嚇伊並說
    若再不還錢就要砍斷伊的手腳云云（見偵卷第二十一頁），嗣於偵查中則稱：乙○○在電話內恐嚇伊若不還錢要打伊，到伊家弄壞伊房子，伊很害怕，便趕快還
    錢云云（見偵卷第八十八頁），被害人丁○○於警訊時指稱：他（即指被告戊○○）是在本月十七日恐嚇向伊討債，稱如果錢到期不還，要剁伊一手一腳云云（
    見偵卷第二十四頁），嗣於偵查中則稱：他們二人（即指被告戊○○、乙○○）
    都有說過若不還錢要給伊好看云云（見偵查卷第八十三頁），則渠等就被告二人
    究係如何為恐嚇言詞，於警訊及偵查中均互有出入，已難謂無瑕疵可指，而且除
    此被害人己○○、甲○○、丁○○之各自指述外，其他借款人並未陳稱有遭被告
    戊○○或乙○○恐嚇之情事，復無其他證據足以佐證各該被害人己○○、甲○○
    及丁○○之指述確與事實相符，則被告戊○○、乙○○所辯未恐嚇等語，尚非不
    可採信，究難僅憑被害人己○○、甲○○及丁○○前揭有瑕疪之指述，遽認被告
    二人有恐嚇之不法行為。此外，復查無其他積極證據，足資認定被告戊○○、乙○○有公訴人所指恐嚇犯行，本於「罪疑唯輕原則」，並揆諸前揭說明，自應為
    被告二人均無罪之諭知。
據上論斷，應依刑事訴訟法第二百九十九條第一項前段、第三百零一條第一項，刑法
第二十八條、第三百四十五條、第四十七條、第四十一條第一項、第三十八條第一項
第二款，罰金罰鍰提高標準條例第一條前段、第二條，判決如主文。
本案經檢察官黃明緝到庭執行職務。
中      華      民      國      九十二      年    六    月    二十六    日
                                  臺灣板橋地方法院刑事第三庭
                                          法  官  葉  靜  芳
右正本證明與原本無異。
如不服本判決，應於判決送達後十日內，向本院提出上訴狀。
                                          書記官  陳  昭  綾
中    華    民    國      九十二      年      六      月      三十      日
附錄本案論罪科刑主要法條：
刑法第三百四十五條
以犯重利之罪為常業者，處五年以下有期徒刑，得併科三千元以下罰金。
附表：
┌──┬───┬────┬────┬─────────┬────────┐
│編號│借款人│借款金額│借款時間│   借款地點       │  約定利息      │
│    │      │（新臺幣│        │                  │                │
│    │      │）      │        │                  │                │
├──┼───┼────┼────┼─────────┼────────┤
│ 一 │丙○○│一萬元、│九十一年│基隆市火車站附近  │第一筆一萬元部分│
│    │      │一萬元及│五月底  │                  │：每五天利息二千│
│    │      │三萬元  │        │                  │元，月息一百二十│
│    │      │        │        │                  │分。            │
│    │      │        │        │                  │                │
│    │      │        │        │                  │第二筆一萬元部分│
│    │  │        │        │                  │：每週利息一千元│
│    │      │        │        │                  │，月息四十分。  │
│    │      │        │        │                  │                │
│    │      │        │        │                  │第三筆三萬元部分│
│    │      │        │        │                  │：每五天利息六千│
│    │      │        │        │                  │元，月息一百二十│
│    │      │        │        │                  │分。            │
├──┼───┼────┼────┼─────────┼────────┤
│ 二 │己○○│二萬元及│九十一年│臺北縣中和市○○路│二萬元部分：每週│
│    │      │二萬五千│六月間  │一段三十九號二樓  │利息三千元，月息│
│    │      │元      │        │                  │為六十分。      │
│    │      │        │        │                  │                │
│    │      │        │        │                  │二萬五千元部分：│
│    │      │        │        │      │每週利息三千七百│
│    │      │        │        │                  │五十元，月息四十│
│    │      │        │        │                  │分。            │
├──┼───┼────┼────┼─────────┼────────┤
│ 三 │甲○○│一萬元  │九十一年│基隆市某處借款    │每十天利息三千元│
│    │      │        │六月十一│                  │，月息九十分。  │
│    │      │        │日      │                  │                │
│    │      │        │        │                  │                │
├──┼───┼────┼────┼─────────┼────────┤
│ 四 │丁○○│四萬元  │九十一年│臺北縣三峽鎮○○街│每週利息四千元，│
│    │      │        │六月十一│一四四巷三十九弄二│月息四十分。    │
│    │      │        │日      │十六號前          │                │
│    │      │        │        │                  │                │
├──┼───┼────┼────┼─────────┼────────┤
│ 五 │辛辛鍵│二萬元  │九十一年│基隆市某處        │每週利息二千元，│
│    │      │        │七月十五│                  │月息四十分。    │
│    │      │        │日      │                  │                │
└──┴───┴────┴────┴─────────┴────────┘


司法院資訊處製作；財團法人民間司法改革基金會備份。
